ACORDAO-COMPLETO-2502838

ACÓRDÃO 821/2022 ATA 13/2022 - PLENÁRIO

VISTOS, relatados e discutidos os presentes pedidos de reexame interpostos por Joel Dourado Franco, ex-prefeito do município de Cajari/MA, e Sandy Karolinne Cutrim Santos, ex-pregoeira do referido munícipio, contra o Acórdão 3007/2020-TCU-Plenário, que lhes aplicou multas;
ACORDAM os Ministros do Tribunal de Contas da União, reunidos em sessão do Plenário, ante as razões expostas pelo Relator e com fundamento nos artigos 48 da Lei 8.443/1992 e artigo 286 do Regimento Interno do TCU, em:
9.1. conhecer do pedido de reexame interposto por Sandy Karolinne Cutrim Santos e, no mérito, dar-lhe provimento, afastando a multa que lhe foi aplicada;
9.2. conhecer do pedido de reexame interposto por Joel Dourado Franco e, no mérito, dar-lhe provimento parcial;
9.3. em decorrência, alterar o acórdão recorrido, dando ao subitem 9.3 a seguinte redação:
9.3. aplicar aos responsáveis, com base no art. 58, inciso II, da Lei 8.443/1992, multas individuais nos valores a seguir especificados, com a fixação do prazo de quinze dias, a contar da notificação, para que comprovem, perante o Tribunal (art. 214, inciso III, alínea "a", do Regimento Interno) , o recolhimento das dívidas ao Tesouro Nacional, atualizadas monetariamente, desde a data do presente acórdão até a do efetivo recolhimento, se forem pagas após o vencimento, na forma da legislação em vigor:
	Responsável
	Valor da Multa (R$) 

	Joel Dourado Franco
	20.000,00

	Lidiane Leite da Silva 
	60.000,00

	Malrinete dos Santos Matos
	60.000,00

9.4. enviar cópia desta deliberação aos recorrentes, ao Ministério Público do Estado do Maranhão, ao Ministério Público junto ao Tribunal de Contas do Estado do Maranhão, ao Ministério da Transparência e Controladoria-Geral da União, ao Tribunal de Contas do Estado do Maranhão, ao Fundo Nacional de Desenvolvimento da Educação, à Câmara de Vereadores e ao Conselho de Acompanhamento e Controle Social do Fundeb do Município de Cajari, no Estado do Maranhão, para que adotem as providências que entenderem pertinentes;

Pedidos de reexame interpostos contra acórdão que aplicou multa aos recorrentes em razão de irregularidades apuradas em auditoria realizada com o objetivo de verificar a qualidade e a regularidade dos serviços de transporte escolar oferecidos por prefeituras do Estado do Maranhão.

Município de Bom Jardim - MA; Município de Cajari - MA.

3. Interessados/Responsáveis/Recorrentes:
3.1. Responsáveis: A F de Aragão Paz (00.239.240/0001-43); J W Comércio e Serviços Ltda. - EPP - Piazza & Cia. Ltda. (13.753.301/0001-38); Joel Dourado Franco (XXX.390.703-XX); Líder Construções e Locações Ltda. - ME (73.603.300/0001-39); Lidiane Leite da Silva (XXX.820.053-XX); Malrinete dos Santos Matos (XXX.359.132-XX); Sandy Karolinne Cutrim Santos (XXX.395.963-XX); T. de Melo Ribeiro & Cia Ltda. (08.618.440/0001-19).
3.2. Recorrentes: Joel Dourado Franco (XXX.390.703-XX); Sandy Karolinne Cutrim Santos (XXX.395.963-XX).

13.1. Ministros presentes: Ana Arraes (Presidente), Benjamin Zymler, Augusto Nardes (Relator), Aroldo Cedraz, Bruno Dantas, Vital do Rêgo e Antonio Anastasia.
13.2. Ministro-Substituto convocado: Weder de Oliveira.

ACORDAO-COMPLETO-2548160

Acórdão de Relação 1925/2022 - Plenário

Acórdão de Relação

ACORDAO-COMPLETO-2556892

Acórdão 2478/2022 - Plenário

AUGUSTO NARDES

Ministro Walton Alencar Rodrigues.

Adoto como relatório, com os ajustes de forma considerados cabíveis, a instrução de mérito elaborada pelo auditor da Secretaria de Recursos - Serur (peça 295) , acolhida pelo diretor da unidade técnica (peças 296) :
"INTRODUÇÃO
	Trata-se de pedidos de reexame interpostos por Joel Dourado Franco e Sandy Karolinne Cutrim Santos (peças 220 e 230) , pelos quais contestam o Acórdão 3007/2020-TCU-Plenário (Relator Ministro Walton Alencar Rodrigues) , prolatado na Sessão Telepresencial realizada em 11/11/2020 (peça 187) .
2.	A deliberação recorrida apresenta o seguinte teor:
VISTOS, relatados e discutidos estes autos de Auditoria de Conformidade nos municípios de Cajari/MA e de Bom Jardim/MA, com o objetivo de verificar a qualidade e a regularidade dos serviços de transporte escolar oferecidos por prefeituras do Estado do Maranhão, em atendimento a deliberação constante no Despacho de 19/07/2016 (TC Processo 020.787/2016-2) ;
ACORDAM os Ministros do Tribunal de Contas da União, reunidos em sessão do Plenário, ante as razões expostas pelo Relator em:
9.1. considerar revéis, para todos os efeitos, Sandy Karolinne Cutrim Santos, Lidiane Leite da Silva e Malrinete dos Santos Matos, dando-se prosseguimento ao processo, nos termos do §3º do artigo 12 da Lei 8.443/1992;
9.2. acolher parcialmente as razões de justificativa de Joel Dourado Franco;
9.3. aplicar aos responsáveis, com base no art. 58, inciso II, da Lei 8.443/1992, multas individuais nos valores a seguir especificados, com a fixação do prazo de quinze dias, a contar da notificação, para que comprovem, perante o Tribunal (art. 214, inciso III, alínea 'a', do Regimento Interno) , o recolhimento das dívidas ao Tesouro Nacional, atualizadas monetariamente, desde a data do presente acórdão até a do efetivo recolhimento, se forem pagas após o vencimento, na forma da legislação em vigor:
	Responsável
	Valor da Multa (R$) 

	Sandy Karolinne Cutrim Santos
	10.000,00

	Joel Dourado Franco
	40.000,00

	Lidiane Leite da Silva 
	60.000,00

	Malrinete dos Santos Matos
	60.000,00

9.4. determinar ao Município de Cajari/MA que, no prazo de 60 (sessenta) dias, demonstre, mediante documentos comprobatórios, as providências adotadas para correção das seguintes irregularidades verificadas na prestação dos serviços de transporte escolar:
9.4.1. ônibus escolares em condições precárias de trafegabilidade, em decorrência de: a) falta de asseio nas dependências internas dos veículos, b) necessidade de reparos nas instalações, c) não funcionamento de várias lâmpadas obrigatórias, d) ausência de equipamentos necessários, e) não funcionamento do elevador para cadeirantes, e) utilização de pneus lisos, f) ausência de manutenção preventiva dos veículos;
9.4.2. licenciamento irregular e desatualizado dos veículos terrestres;
9.4.3. ausência de autorização do Detran/MA para que os veículos sejam utilizados no transporte escolar;
9.4.4. ociosidade e inoperância de ônibus escolares por falta de reparos;
9.4.5. lancha que presta serviço na rota Sede/Povoado Porto dos Coelhos em condições precárias de navegação, em razão de: a) ausência de lâmpadas de navegação obrigatórias, b) quantidade insuficiente de salva-vidas, c) possibilidade de contato dos passageiros com partes móveis e de alta temperatura do motor, d) exposição dos usuários aos gases de exaustão, e) contato direto dos usuários com o casco da embarcação;
9.4.6. repetidos casos de paralisação dos serviços em razão de falta de combustível;
9.4.7. ausência de monitor nos ônibus durante certo período;
9.4.8. ausência de treinamento e capacitação dos profissionais que trabalham diretamente com o transporte escolar;
9.4.9. utilização dos ônibus escolares em outros fins que não o de transporte de alunos para atividades curriculares e extracurriculares, conforme informações dos alunos, de pais de alunos e de munícipes; 
9.4.10. não prestação de serviço de transporte diário da lancha que faz a rota para o povoado Boa Vista;
9.4.11. lotação dos veículos acima da permitida pelo fabricante;
9.5. enviar cópia desta deliberação ao Ministério Público do Estado do Maranhão, ao Ministério Público junto ao Tribunal de Contas do Estado do Maranhão, ao Ministério da Transparência e Controladoria-Geral da União, ao Tribunal de Contas do Estado do Maranhão, ao Fundo Nacional de Desenvolvimento da Educação, às Câmaras de Vereadores e aos Conselhos de Acompanhamento e Controle Social do Fundeb dos Municípios de Cajari e Bom Jardim, no Estado do Maranhão, para que adotem as providências que entenderem pertinentes;
9.6. dar ciência ao Fundo Nacional de Desenvolvimento da Educação que até o encerramento dos trabalhos de auditoria estavam pendentes de análise as prestações de contas dos recursos do Programa Nacional de Transporte Escolar dos municípios de Cajari e Bom Jardim, referentes aos exercícios de 2015 e 2016; 
HISTÓRICO 
3.	O presente processo cuidou originalmente de Relatório de Auditoria realizada entre 17/10 e 25/11/2016, nas prefeituras dos municípios de Cajari e de Bom Jardim, ambos no Estado do Maranhão. A fiscalização foi motivada por solicitação do Ministério Público do Estado do Maranhão, para a cooperação com outros participantes, quais sejam: Ministério Público de Contas do Tribunal de Contas do Estado do Maranhão e Controladoria Geral da União. O objetivo dos trabalhos foi verificar a prestação do serviço de transporte escolar nos exercícios de 2015 e 2016. 
4.	O Relatório de Auditoria Fiscalis 371/2016 (peça 82) pugnou pelo chamamento aos autos dos agentes identificados como responsáveis por achados de auditoria referentes a procedimentos licitatórios e aos serviços de transporte propriamente, bem como diligências, ensejando o Acórdão 2460/2017-TCU-Plenário (rel. Min. Walton Alencar Rodrigues) (peça 84) .
5.	Realizadas as audiências e diligências, o Acórdão 3007/2017-TCU-Plenário (rel. Min. Walton Alencar Rodrigues) aplicou a sanção de multa com fundamento no artigo 58, II, da Lei 8.443/1992 (peça 187) .
6.	A Sra. Sandy Karolinne Cutrim Santos, então pregoeira da prefeitura municipal de Cajari/MA, e o Sr. Joel Dourado Franco, então prefeito, foram responsabilizados por irregularidades nos Pregões Presenciais 1/2015 e 28/2016, ambos para a contratação do fornecimento de combustível. A sanção do Sr. Joel também considerou outras irregularidades que não são objeto de seu recurso ora apresentado. 
7.	Passa-se a examinar os pedidos de reexame autuados às peças 220 e 230. 
EXAME DE ADMISSIBILIDADE
8.	Em exames preliminares de admissibilidade esta secretaria propôs conhecer os recursos de Joel Dourado Franco (peça 224) e Sandy Karolinne Cutrim Santos (peça 249) , suspendendo-se os efeitos do item 9.3 do Acórdão 3007/2020-TCU-Plenário, o que foi ratificado por Despachos do Ministro João Augusto Ribeiro Nardes (peças 229 e 250) . 
EXAME DE MÉRITO
9.	Delimitação dos recursos
9.1.	Constitui objeto dos recursos de Joel Dourado Franco e Sandy Karolinne Cutrim Santos definir se:
	a) houve a prescrição da pretensão punitiva pelo TCU;
	b) a opção pela forma presencial nos Pregões 1/2015 e 28/2016 restou justificada;
	c) a publicação do aviso do Edital do Pregão 1/2015 em periódico de uma entidade associativa de municípios e no Diário Oficial do Estado do Maranhão atende a previsão legal de publicidade do certame;
	d) o pagamento extemporâneo da taxa de aquisição do Edital do Pregão 28/2016 feriu os princípios da legalidade e da isonomia.
10.	Prescrição
10.1.	Ainda que os recorrentes não tenham apresentado alegação a respeito, faz-se breve registro acerca de eventual ocorrência da prescrição, em razão do recente julgamento do Recurso Extraordinário n. 636.886 (Tema 899 da repercussão geral) pelo Supremo Tribunal Federal.
10.2.	No processo original de relatório de auditoria houve a aplicação da sanção de multa e, por essa razão, o exame a seguir tem enfoque apenas na pretensão punitiva do TCU, e não na ressarcitória. 
10.3.	O marco inicial da contagem do prazo prescricional é 19/07/2016, data do Despacho do Ministro Walton Alencar Rodrigues no TC-Processo 020.787/2016-2, pela participação do Tribunal na auditoria em municípios do Maranhão. Adotando essa data como marco inicial da contagem prescricional, observa-se que não houve a prescrição, seja pelos ditames do Código Civil, usualmente empregados no Tribunal, nos termos do paradigmático Acórdão 1441/2016-TCU-Plenário (rel. Min. Benjamin Zymler) , seja pelas regras da Lei 9.873/1999, prestigiada pelo Tema 899 da Repercussão Geral no STF. 
10.4.	O acórdão paradigma de 2016 considera que apenas as sanções, a exemplo das multas, são prescritíveis, enquanto o débito seria imprescritível, em interpretação do artigo 37, §5º, da Constituição Federal, enquanto o Tema 899 da Repercussão Geral-STF pugna pela prescritibilidade para as sanções e também o dano ao erário. Pelo Código Civil o prazo prescricional é de dez anos (art. 205) , e segundo a Lei 9.873/1999 o prazo pode ser geral de cinco anos (art. 1º) , conforme no presente processo, ou especial (art. 1º, § 2º) , a depender do caso concreto, além de prever a hipótese de prescrição intercorrente, que vem a ocorrer se o processo ficar paralisado por mais de três anos (art. 1º, §1º) .
10.5.	A autorização para as audiências da Sra. Sandy Karolinne e do Sr. Joel - e, também, das Sras. Malrinete dos Santos Matos e Lidiane Leite da Silva - aconteceu com o Acórdão 2460/2017-TCU-Plenário (peça 84) , proferido em 8/11/2017, sendo esta a data interruptiva da contagem pelas regras do Código Civil. Os ofícios e os editais de audiência foram efetivamente recebidos (ofícios) e publicados (editais) entre 16/12/2017 e 28/9/2018 (peça 185, p. 6, item 7) , havendo, neste intervalo, interrupções da contagem pelas regras da Lei 9.873/1999 (art. 2º, I) . 
10.6.	Pelos ditames da Lei 9.873/1999 os atos inequívocos de apuração dos fatos também têm o condão de interromper a contagem do prazo prescricional, e os seguintes atos podem ser assim classificados: (a) Requisição - Registro Fiscalis 371/2016, de 25/10/2016 (peça 7) ; (b) Relatório de Fiscalização 371/2016, de 25/1/2016 (peça 69) ; (c) Despachos do diretor e do secretário, de 27/1/2017 (peças 70-71) ; (e) Despacho do relator, de 15/5/2017 (peça 82) ; (f) Relatório Fiscalis 371/2016 (versão final) , de 13/6/2017 (peça 82) ; (g) Despacho do diretor, de 30/6/2017 (peça 81) ; (h) Despacho do secretário, de 10/7/2017 (peça 83) ; (i) Avisos de Recebimento dos ofícios de diligência, de 28/9/2018 (peças 161, 162, 170 e 171) ; (j) Instrução da Secex-Educação (mérito) , de 18/11/2019 (peça 185) ; (k) Despacho da diretora, de 18/11/2019 (peça 186) .
10.7.	Finalmente, o Acórdão 3007/2020-TCU-Plenário foi proferido em 11/11/2020 e, portanto, não se operou a prescrição pelas regras do Código Civil, assim como da Lei 9.873/1999, seja pelo prazo geral ou a prescrição intercorrente. 
11.	Da opção por pregões presenciais, da publicidade e da taxa de aquisição
11.1.	Os recorrentes argumentam que a escolha da forma presencial para os Pregões 1/2015 e 28/2016 foi justificada. Afirmam que o objetivo foi incentivar as empresas locais de modo a fomentar a economia municipal. Defendem que a forma presencial também garantiria maior celeridade à contratação de bens e serviços comuns, sem prejuízo à competitividade. E que embora os pregões eletrônicos tenham sido concebidos para agilizar os procedimentos, é frequente a demora em sua conclusão, dado o grande número de empresas que declinam de suas propostas, o que não ocorreria na forma presencial. 
11.2.	Prosseguem que a Prefeitura Municipal de Cajari/MA não possui cadastro junto a instituições que efetuam o serviço do pregão eletrônico e sua implantação implicaria em elevados custos, incluindo, por exemplo, certificado digital e redundância de link para o caso de falhas, sem dizer a precariedade da rede de internet na cidade naquela ocasião. 
11.3.	Observam que o município possui menos de vinte mil habitantes e, por isso, a opção pela forma eletrônica à época dos fatos estaria de acordo com a Instrução Normativa n. 206, de 21/10/2019, do Ministério da Economia, considerando o prazo de transição concedido nessa norma para utilização obrigatória. Afirmam que o Decreto n. 5.450, de 31/5/2005, é a norma aplicável ao presente caso, estabelecendo que o formato eletrônico dos pregões é apenas preferencial, ao invés do Decreto n. 10.024, de 20/9/2019, que prevê a sua adoção obrigatória. 
11.4.	Sobre a não publicação do Edital do Pregão 1/2015 em jornal de grande circulação, anotam que o acórdão recorrido teria reconhecido a publicação 'em um periódico de grande circulação de uma associação de municípios e, também, no Diário Oficial do Maranhão', o que comprovaria o atendimento à legislação. 
11.5.	Em relação ao pagamento da taxa de aquisição do Edital do Pregão 28/2016, em 5/1/2016, enquanto a data máxima seria 31/12/2015, afirmam que houve um equívoco quanto às datas, porém, sem qualquer favorecimento à vencedora da licitação, fato, inclusive, que teria sido consignado no relatório de auditoria (peça 82, item79) . E aludem ao item 16.11 do edital, que rejeita a desclassificação de licitantes por desatendimento de exigências formais e não essenciais. 
11.6.	Por fim, citam a doutrina de Celso Antônio Bandeira de Melo e mencionam alguns julgados para defender que falhas formais - como seriam as três questões objeto do presente recurso - não costumam ensejar a aplicação de multa com fundamento no artigo 58, II, da Lei 8.443/1992, e tampouco a invalidação de atos administrativos, atraindo a aplicação de multa (Acórdãos 344/2011-TCU-1.ª Câmara, 2.644/2010-TCU-2.ª Câmara, MS-STJ 1113, publicado no DJ de 18/5/1992 e RMS-STF 9545/SC) . 
Análise
11.7.	Os recursos de Joel Dourado Franco e Sandy Karolinne Cutrim Santos têm conteúdo quase idênticos, justificando-se o seu examina conjunto, sem prejuízo de ressaltar as nuances aplicáveis a cada recorrente. Eis as irregularidades objeto dos pedidos de reexame:
adoção da modalidade pregão presencial para os pregões 1/2015 e 28/2016, em detrimento da sua forma eletrônica, sem justificativa, em afronta ao art. 4°, § 1°, do Decreto 5.450/2005 e aos §§ 1° e 2º do art. 49 da Portaria Interministerial 127/2008;
ausência de publicação do aviso do edital do Pregão Presencial 1/2015 em jornal de grande circulação local ou em jornal de grande circulação no Estado do Maranhão, considerado o vulto do valor a ser contratado, em desacordo com o art. 4º, inciso I, da Lei 10.520/2002, c/c art. 11, inciso I e alínea 'c', do Decreto 3.555/2000; 
transferência extemporânea da taxa de aquisição do edital do Pregão Presencial 28/2016, no dia 5/1/2016, véspera da data designada para a realização do pregão, e não recolhimento da quantia mediante Documento de Arrecadação Municipal (DAM) , pela empresa T. de Melo Ribeiro & Cia. Ltda., que venceu o certame, em desrespeito ao princípio da legalidade insculpido no caput do art. 37 da Constituição Federal e indicando favorecimento da citada sociedade empresária, uma vez que o aviso do edital determinava a referida forma de recolhimento até a data máxima de 31/12/2015.
	Opção por pregões presenciais 
11.8.	Não constam justificativas nos autos para a escolha da forma presencial para os Pregões 1/2015 e 28/2016, seja à época da realização dos certames, seja nas razões de justificativa apresentadas pelo Sr. Joel Dourado Franco (peças 160 e 178) , pois a Sra. Sandy Karolinne manteve-se silente quando de sua audiência. 
11.9.	Analisando os procedimentos de licitação, o exame das minutas de edital pela Assessoria Jurídica do Município de Cajari/MA não conteve manifestação específica quanto à escolha da modalidade do pregão, tampouco sobre a sua forma presencial (peça 34, p. 93 a 99, e peça 38, 89 a 93) . Ademais, em ambas as oportunidades a Sra. Sandy Karolinne encaminhou o processo ao prefeito (peças 34, p. 101 e 38, p. 95) , Sr. Joel com o seguinte despacho: 'Conforme parecer jurídico, encaminhe-se ao gabinete do Prefeito para autorização de publicação de edital'. E o então prefeito autorizou a publicação, mas também sem se manifestar (peça 35, p. 2 e peça 38, p. 97) acerca da modalidade licitatória a ser adotada ou a forma presencial prevista nas minutas, com o seguinte despacho: 'Conforme procedimentos em anexo, autorizo a publicação de edital e demais ações respectivas à conclusão do processo licitatório nos termos que determina a Lei 8.666/1993'. 
11.10.	Quanto aos argumentos ora apresentados, o incentivo a empresas locais não se mostra incompatível com a forma eletrônica do pregão e, ainda, soa como uma espécie de direcionamento planejado às empresas com sede no município, o que não encontra amparo na legislação aplicável. 
11.11.	O argumento de que a forma presencial garantiria maior celeridade às contratações não foi acompanhado de qualquer elemento que o corrobore, a exemplo de estudos publicados ou, mesmo, manifestações doutrinárias, além de destoar do senso comum, pois a forma eletrônica possibilita ao menos em tese maior agilidade ao processamento do pregão.
11.12.	Igualmente não restou minimamente comprovado o argumento de que na forma eletrônica muitas empresas declinam de suas propostas, levando a uma menor celeridade na conclusão dos pregões, circunstância que não ocorreria na forma presencial. Por sinal, o argumento em tela demonstra preocupação com a suposta maior celeridade do pregão presencial, mas em detrimento da maior competitividade em princípio proporcionada pela forma eletrônica do pregão.   
11.13.	Sobre os custos dos pregões eletrônicos, o argumento é verossímil, porém, igualmente, carece de efetiva comprovação acerca da suposta desvantagem de implementá-lo. De todo modo, desconsidera a economia potencial para os cofres municipais decorrente da maior competição advinda da forma eletrônica do pregão. 
11.14.	Quanto à Instrução Normativa n. 206/2019 e ao Decreto n. 10.024/2019, são posteriores à época dos fatos discutidos no presente processo. Por sua vez, o Decreto n. 5.450/2005, vigente à época, de fato estabelece que o formato eletrônico deve ser o preferido em relação ao presencial, ou seja, não há a obrigatoriedade de sua adoção. Porém, o artigo 4.º, parágrafo 1.º, da norma prevê que seja justificada a inviabilidade do emprego da forma eletrônica, o que não houve à época dos certames, e os recursos em exame não o fazem satisfatoriamente. 
11.15.	Oportuno ressaltar que as atribuições do pregoeiro definidas no artigo 9º do Decreto 3.555, de 8/8/2000, que regulamenta o pregão presencial, a exemplo dos Pregões 1/2015 e 28/2016 realizados em Cajari/MA, não inclui a elaboração dos editais das licitações (Acórdão 3381/2013-TCU-Plenário; rel. Min. Valmir Campelo, 1.729/2015-TCU-1.ªCâmara; rel. Min. Bruno Dantas e 2.692/2019-TCU-1.ª Câmara; rel. Min. Bruno Dantas) . 
11.16.	Ocorre que o artigo 2.º da Portaria Municipal de Cajari/MA n. 2, de 2/1/2014, previu a responsabilidade dos membros da Comissão Permanente de Licitação - CPL por qualquer ato relacionado às etapas dos processos licitatórios (peça 34, p. 35 e peça 38, p. 29) e, também, a Sra. Sandy Karolinne subscreveu os editais dos dois processos em comento, o que atrairia, nestas circunstâncias, sua responsabilidade por eventuais irregularidades editalícias (v.g. Acórdão 65/2014-TCU-Plenário) .
11.17.	Poder-se-ia cogitar se, a par as portarias de nomeação da CPL e a subscrição dos dois editais, a pregoeira realmente foi responsável pelos editais, pois os demais membros da CPL não os subscreveram. No entanto, em seu recurso a Sra. Sandy Kerolinne não se pronunciou especificamente sobre a elaboração do edital, cabendo desta feita guiar-se pela documentação presente nos autos. 
	Publicação do aviso de edital
11.18.	O Acórdão 3007/2020-TCU-Plenário não reconheceu que houve a publicação do aviso do Edital do Pregão 1/2015 em 'um periódico de grande circulação', ao contrário do que defendem os recorrentes. O excerto do relatório de auditoria transcrito no voto que orientou o aresto ('a publicação se deu somente num periódico de uma associação de municípios e no Diário Oficial do Estado do Maranhão, restando deficiente a publicidade por desrespeito ao comando legal') , e ora reproduzido nos recursos, informa claramente o contrário, concluindo pela inobservância do art. 4º, inciso I, da Lei n. 10.520/2002.
11.19.	Os recorrentes não demonstraram que o jornal da Federação dos Municípios do Estado do Maranhão - Famem (peça 42, p. 30 a 32) tem grande circulação, possibilitando ampla divulgação, o que atenderia o dispositivo legal mencionado, em especial pelo alto valor do Pregão 1/2015. No entanto, há que registrar que atualmente o site da entidade disponibiliza um 'Diário Oficial dos Municípios do Estado do Maranhão', no qual há, entre outros, diversos editais licitatórios e atos correlatos, a exemplo de avisos de julgamento e de homologação, além de extratos de contratos. Ainda assim, não resta claro o perfil de tal publicação à época dos fatos apurados no presente processo, além de, especialmente, o público alvo e dados sobre o acesso ao seu conteúdo, ainda que porventura fosse outra a denominação então utilizada. 
11.20.	Dessa forma, não é possível concluir que o periódico da Famem, bem como o Diário Oficial do Estado do Maranhão (peça 42, p. 26-28) , possam substituir algum jornal local, como preconizado na Lei 10.520/2002, embora aceitável o emprego do veículo oficial do Estado do Maranhão em substituição ao inexistente veículo oficial de Cajari/MA. 
	Pagamento extemporâneo de taxa de aquisição 
11.21.	Sobre o pagamento da taxa de aquisição do Edital do Pregão 28/2016 em data posterior à prevista, os recorrentes aludem a um equívoco. Nos recursos em exame não há qualquer detalhamento a respeito, mas, possivelmente, se refere às justificativas trazidas aos autos pelo Sr. Joel (peças 92, 160 e 185, item 38) , que apenas aludiu a um equívoco referente à quantia depositada, ou seja, explanação que não chega a esclarecer o achado da equipe de auditoria. 
11.22.	O item 16.11 do edital de fato rejeita a desclassificação de licitantes por desatendimento de exigências formais (peça 39, p. 32) , entretanto, o acórdão recorrido considerou que o aceite do pagamento extemporâneo pela única empresa que retirou o edital seria mais um fator - além da opção pela forma presencial dos pregões e a publicidade deficiente - a permitir 'inferir por restrições à competitividade e direcionamento das contratações' (peça 40, p. 46 e peça 188, p. 1) , o que afasta a natureza formal das irregularidades detectadas, se consideradas isoladamente, conforme pretendem os recorrentes. 
11.23.	A par essas constatações, o aceite do pagamento em data posterior à data limite prevista não interferiu por si só no certame, inclusive por ter havido apenas uma licitante, sem notícias de que alguma outra empresa interessada em participar tenha sido impedida de fazê-lo por esse ou por outro motivo (peça 40, p. 46 a 48) , circunstância que pode ser considerada na dosimetria da multa se acaso for mantida essa sanção.
11.24.	Feitas essas considerações, observa-se que a auditoria em Cajari/MA constatou que o município recebeu recursos do Pnate em 2015, no valor de R$ 8.351,32, além de complementação ao Fundeb em 2015 e 2016, mas que não seria possível identificar o montante de recursos federais efetivamente destinados ao pagamento de despesas no âmbito dos contratos de fornecimento derivados dos Pregões 1/2015 e 28/2016 (peça 37, p. 35 a 45 e peça 40, p. 58 a 66) . 
11.25.	Pesquisa ao site do FNDE revela que a prestação de contas do Pnate para 2015 ainda se encontra pendente de análise, e que o montante repassado ao município para aquele programa foi de R$ 19.158,31. Consta um extrato bancário, ora juntado aos presentes autos (peça 294) , e no qual há duas transferências à empresa T. de Melo Ribeiro e Cia Ltda., vencedora do Pregão 1/2015, nas datas de 20/1 e 8/5/2015, nos valores respectivos de R$ 2.161,00 e R$ 1.800,00, totalizando R$ 3.961,00. 
11.26.	A jurisprudência do Tribunal é pela competência do TCU para fiscalizar quaisquer atos, procedimentos, obras, dentre outros, quando presentes recursos federais, ainda que estes sejam apenas parte do montante envolvido, limitando-se ao valor total transferido, quando for o caso (Acórdão 3240/2011-TCU-Plenário; rel. Min. Subs. Marcos Bemquerer e 1.191/2019-TCU-Plenário; rel. Min. Subs. Augusto Sherman) . Veja-se o seguinte excerto do voto que orientou o Acórdão 304/2015-TCU-Plenário (rel. Min. Augusto Nardes) :
9. 		É bastante comum que União e Estados e/ou municípios concordem em somar esforços financeiros no sentido de executar obras. Mas o fato de terem assim acordado em nada altera o preço de mercado da obra e a dimensão do eventual sobrepreço/superfaturamento observado.
10. 	Importante salientar que a 'competência fiscalizatória' (nas palavras do Embargante) do TCU sobre uma determinada obra é estabelecida pelo simples fato de haver contribuição financeira da União para sua consecução. Vez que recursos financeiros são fungíveis, pelo que não é possível estabelecer em qual parcela da obra foram aplicados, a 'competência fiscalizatória' do TCU é estabelecida para todo o empreendimento, mesmo quando os recursos financeiros da União cobrem apenas parcialmente os custos totais, pelo que o orçamento será sempre analisado em sua integralidade e a tomada de contas especial será sempre instaurada pelo montante integral do sobrepreço/superfaturamento, desde que inferior ao total transferido pela União.
11. 	A existência de esforços financeiros conjuntos será relevante apenas ao final do processo de TCE, quando, após estabelecido do contraditório, conclui-se em definitivo sobre o montante do sobrepreço/superfaturamento e, se for o caso, sobre percentuais a serem restituídos às diferentes origens.
12.		Mas, mesmo ao final, os percentuais estabelecidos em contrato para contribuição financeira de cada ente não são relevantes. O que se torna relevante é o percentual do montante financeiro efetivamente dispendido por cada ente na consecução do objeto, haja vista ser bastante comum que os percentuais constantes do contrato não sejam observados ao final.
13. 	Vemos assim que o esclarecimento acerca dos percentuais de contribuição financeira da União e do Estado do Amazonas, conforme pactuados, não é relevante no momento processual da instauração da TCE, conforme tenta afirmar o Embargante. E, mesmo ao final, tais percentuais pactuados não serão relevantes, vez que podem não ter sido executados.
11.27.	Por sua vez, o voto que conduziu o Acórdão 2873/2011-TCU-Plenário (rel. Min. José Jorge) examinou a competência do Tribunal quando presentes recursos federais transferidos a título de complementação do Fundeb, como verificado neste processo: 
5. 		Com vênias da unidade técnica, entendo que o exame da denúncia em exame esbarra na ausência de competência deste Tribunal para apreciar a matéria posta, não se atendendo, desta forma, os requisitos de admissibilidade atinentes à espécie. Explico.
6. 		Primeiramente, lembro que a divergência então existente neste Tribunal acerca da fiscalização dos recursos do Fundeb restou elidida com a edição da Instrução Normativa n.º 60, de 4/11/2009, ao reconhecer que, nos termos do inciso III do art. 26 da Lei n.º 11.494, de 2007, insere-se na competência do TCU a fiscalização da aplicação dos recursos repassados pela União a título de compensação:
'Art. 9º A fiscalização da aplicação, no âmbito de cada Fundo de Manutenção e Desenvolvimento da Educação Básica e de Valorização dos Profissionais da Educação - FUNDEB, de recursos federais oriundos da complementação da União, será realizada mediante inspeções, auditorias e análise de demonstrativos próprios, relatórios, dados e informações pertinentes.'
7. 		No entanto, observo que, na espécie, conforme informou a própria unidade instrutiva, não houve no Município de Itabi, assim como os demais municípios do Estado de Sergipe, a complementação de recursos federais para a Fundeb, de modo que, a teor do disposto da mencionada instrução normativa, a competência deste Tribunal estaria afastada.
11.28.	No caso presente, a multa aplicada aos recorrentes decorreu de irregularidades observadas em dois procedimentos licitatórios. Os recursos federais utilizados nos pagamentos à empresa vencedora dos certames seriam provenientes do Pnate, em 2015, e da complementação federal ao Fundeb em 2015 e 2016, sendo que não há evidências da efetiva destinação dessa complementação para aqueles pagamentos, mas tão somente a menção ao Fundeb nas dotações orçamentárias e contratos analisados pela equipe de auditoria (peças 82, p. 12 e peça 185, itens 17-19, 33-34 e 45-47) .
11.29.	Assim, há certeza de despesas com recursos federais no valor de R$ 3.961,00 no âmbito do Pregão 1/2015, cujo valor total foi de R$ 1.266.950,00, conforme extrato de prestação de contas ao FNDE ainda não analisada, enquanto para o Pregão 28/2016, com valor de R$ 1.468.860,00, não há evidências de despesas com recursos da União. Em conclusão, apenas 0,15% do total de R$ 2.735.810,00 envolvido nos dois pregões teve a União como fonte comprovada dos recursos, sendo incerto algum valor adicional proveniente da complementação federal ao Fundeb. 
11.30.	Por esse critério, a competência do Tribunal restaria assegurada somente em relação ao Pregão 1/2015, ainda que ínfimo o valor de recursos federais comprovadamente despendidos na execução do contrato decorrente desta licitação.  
11.31.	As multas foram aplicadas com fulcro no artigo 58, II, da Lei Orgânica/TCU. Para esta hipótese, o artigo 268, II, do Regimento Interno do TCU prevê que a sanção poderá variar de cinco a cem por cento do valor máximo então vigente. A Portaria-TCU 8/2020, de 20/1/2020, fixou em R$ 64.920,00 o valor máximo da multa a que se refere o artigo 58, caput, da Lei 8.443/1992 para o exercício de 2020, quando proferido o aresto recorrido. Os R$ 10.000,00 aplicados à Sra. Sandy Karolinne e os R$ 40.000,00 ao Sr. Joel correspondem, respectivamente, a cerca de 15% (quinze por cento) e 60% (sessenta por cento) daquele valor. 
11.32.	A então pregoeira foi sancionada em razão das três questões ora examinadas (peça 96) - forma presencial dos pregões, publicidade e pagamento extemporâneo de taxa -, enquanto ao ex-prefeito municipal foram atribuídos, também, outros achados da auditoria (peça 118) . 
11.33.	Observa-se, no caso da multa da Sra. Sandy Karolinne, que em valores absolutos corresponde a aproximadamente 2,5 vezes a própria despesa comprovadamente realizada com recursos federais em decorrência dos Pregões 1/2015 e 28/2016, critério empregado para a dosimetria das sanções, conforme se extrai do voto proferido pelo relator a quo ('Embora não tenha sido possível quantificar o montante de recursos federais envolvidos, é possível inferir a ocorrência de prejuízo à União, pois Cajari recebeu recursos do Pnate, em 2015, no valor de R$ 8.351,32 e da complementação ao Fundeb, em 2015 e 2016') .
11.34.	Propõe-se, então, em atenção aos princípios da proporcionalidade e da razoabilidade, o provimento dos recursos, para tornar insubsistente a multa aplicada à Sra. Sandy Karolinne Cutrim Santos e, por consequência, reduzir o valor da sanção do Sr. Joel Dourado Franco. 
CONCLUSÃO
12.	Das análises anteriores, conclui-se que:
	a) não houve a prescrição da pretensão sancionatória do TCU, seja pelos critérios do Código Civil (Acórdão 1441/2016-TCU-Plenário) , seja pelos ditames da Lei 9.873/1999 (RE-STF 636.886) ;
	b) não restou justificada a escolha da forma eletrônica para os Pregões 1/2015 e 28/2016 em Cajari/MA;
	c) embora o jornal, ou, 'diário oficial' editado pela entidade Famem seja utilizado para a veiculação de avisos de editais licitatórios e documentos correlatos, não resta comprovada a circulação e o alcance da publicação, especialmente à época dos fatos (2015 e 2016) , e se compatíveis com a exigência da Lei 10.520/2002;
	d) o pagamento extemporâneo da taxa para a retirada de edital não implicou por si só em irregularidade grave, mas, em cotejo com a forma eletrônica do pregão e com a publicidade insuficiente do procedimento licitatório, constituiu indício de direcionamento; 
	e) não há certeza do efetivo emprego de recursos federais além de R$ 3.961,00 nos certames objeto dos pedidos de reexame em análise, ensejando o seu provimento em atenção aos princípios da proporcionalidade e da razoabilidade. 
DA PROPOSTA DE ENCAMINHAMENTO
13.	Ante o exposto, submete-se à consideração superior a presente análise dos pedidos de reexame interpostos por Sandy Karolinne Cutrim Santos e Joel Dourado Franco contra o Acórdão 3007/2020-TCU-Plenário propondo-se, com fundamento nos artigos 48 da Lei 8.443/1992 e artigo 286 do RI/TCU:
	a) conhecer dos recursos e no mérito dar provimento ao pedido de reexame da Sra. Sandy Karolinne Cutrim e provimento parcial ao pedido de reexame do Sr. Joel Dourado Franco, para, respectivamente, tornar sem efeito e reduzir as multas objeto do item 9.3 do acórdão;
	b) dar conhecimento aos recorrentes e aos demais interessados da decisão que vier a ser proferida."  (grifos no original) .
	
	É o relatório.

8.1. Fabiana Borgneth de Araujo Silva (10611/OAB-MA), representando Sandy Karolinne Cutrim Santos e Joel Dourado Franco;  
8.2. João Gentil de Galiza (9814/OAB-MA), representando Município de Cajari - MA.

Não atuou.

RELATÓRIO DE AUDITORIA DE CONFORMIDADE NOS MUNICÍPIOS DE CAJARI/MA E BOM JARDIM/MA. AVALIAÇÃO DA QUALIDADE E DA REGULARIDADE DOS SERVIÇOS DE TRANSPORTE ESCOLAR. TRABALHO CONJUNTO COM O MPE/MA. IRREGULARIDADES EM PROCEDIMENTOS LICITATÓRIOS E NOS CONTRATOS FIRMADOS. MÁ QUALIDADE DOS SERVIÇOS. AUDIÊNCIAS E DILIGÊNCIAS. COMPARTILHAMENTO DAS INFORMAÇÕES COM O TCE/MA, MPE/MA E CGU. REVELIA DE ALGUNS GESTORES. REJEIÇÃO DAS RAZÕES DE JUSTIFICATIVA RELATIVAS À PARTE DAS IRREGULARIDADES. MULTAS. CIÊNCIA DA DELIBERAÇÃO. PEDIDOS DE REEXAME. CONHECIMENTO. PROVIMENTO DE UM DOS RECURSOS, COM EXCLUSÃO DA MULTA APLICADA. PROVIMENTO PARCIAL DO OUTRO RECURSO, COM REDUÇÃO DA MULTA. CIÊNCIA DA DELIBERAÇÃO.

RELATÓRIO DE AUDITORIA (RA)

Secretaria de Recursos (Serur).

Trata-se de pedidos de reexame interpostos por Joel Dourado Franco, ex-prefeito do município de Cajari/MA (peça 220) , e Sandy Karolinne Cutrim Santos, ex-pregoeira do referido munícipio (peça 230) , pelos quais contestam o Acórdão 3007/2020-TCU-Plenário (peça 187) .
2.	Referida deliberação apreciou Relatório de Auditoria de Conformidade nos municípios de Cajari/MA e de Bom Jardim/MA, com o objetivo de verificar a qualidade e a regularidade dos serviços de transporte escolar oferecidos por prefeituras do Estado do Maranhão, em atendimento à deliberação constante no Despacho de 19/07/2016 (TC Processo 020.787/2016-2) .
3.	Em síntese, no que importa ao presente momento processual, o Acórdão 3007/2020-TCU-Plenário considerou revéis, para todos os efeitos, Sandy Karolinne Cutrim Santos e outros responsáveis, acolheu parcialmente as razões de justificativa apresentadas por Joel Dourado Franco, aplicou multas individuais aos ora recorrentes e a outros responsáveis, e determinou ao Município de Cajari/MA que demonstrasse, mediante documentos comprobatórios, as providências adotadas para correção de várias irregularidades verificadas na prestação dos serviços de transporte escolar (descritas no subitem 9.4 da deliberação atacada) .
II
4.	Ao examinar as razões recursais apresentadas, incluindo a prescrição da pretensão punitiva do TCU, em razão do recente julgamento do Recurso Extraordinário n. 636.886 (Tema 899 da repercussão geral) pelo Supremo Tribunal Federal, a Serur concluiu, in verbis:
	a) não houve a prescrição da pretensão sancionatória do TCU, seja pelos critérios do Código Civil (Acórdão 1441/2016-TCU-Plenário) , seja pelos ditames da Lei 9.873/1999 (RE-STF 636.886) ;
	b) não restou justificada a escolha da forma eletrônica para os Pregões 1/2015 e 28/2016 em Cajari/MA;
	c) embora o jornal, ou, "diário oficial" editado pela entidade Famem seja utilizado para a veiculação de avisos de editais licitatórios e documentos correlatos, não resta comprovada a circulação e o alcance da publicação, especialmente à época dos fatos (2015 e 2016) , e se compatíveis com a exigência da Lei 10.520/2002;
	d) o pagamento extemporâneo da taxa para a retirada de edital não implicou por si só em irregularidade grave, mas, em cotejo com a forma eletrônica do pregão e com a publicidade insuficiente do procedimento licitatório, constituiu indício de direcionamento; 
	e) não há certeza do efetivo emprego de recursos federais além de R$ 3.961,00 nos certames objeto dos pedidos de reexame em análise, ensejando o seu provimento em atenção aos princípios da proporcionalidade e da razoabilidade. 
5.	Diante disso, a Serur propõe: i) conhecer dos recursos e no mérito dar provimento ao pedido de reexame da Sra. Sandy Karolinne Cutrim e provimento parcial ao pedido de reexame do Sr. Joel Dourado Franco, para, respectivamente, tornar sem efeito e reduzir as multas objeto do item 9.3 do acórdão; ii) dar conhecimento aos recorrentes e aos demais interessados da decisão que vier a ser proferida.
III
6.	De plano, ratifico o teor dos meus Despachos às peças 229 e 250, pelo conhecimento dos presentes pedidos de reexame, nos termos do art. 48 da Lei 8.443/1992 c/c arts. 285 e 286, parágrafo único, do Regimento Interno do TCU.
7.	No mérito, concordo com a instrução de mérito da Secretaria de Recursos (Serur) , que abordou, com bastante propriedade, todas as questões necessárias ao deslinde do feito, esgotando adequadamente a análise da matéria.
8.	Sendo assim, acolho, como razões de decidir os argumentos e conclusões oferecidos pela unidade técnica especializada e, destarte, entendo que o Tribunal deve conhecer dos presentes recursos, dar provimento ao pedido de reexame da Sra. Sandy Karolinne Cutrim, tornando sem efeito a multa objeto do subitem 9.3 da deliberação atacada, e dar provimento parcial ao recurso do Sr. Joel Dourado Franco, reduzindo a multa a ele aplicada, sem prejuízo das considerações que faço a seguir.
9.	Quanto à prescrição, considerando que, nos termos do recente Acórdão 459/2022-TCU-Plenário, este Tribunal deliberou por manter a jurisprudência atual quanto à imprescritibilidade do dano ao erário ao tempo em que ordenou à Secretaria-Geral de Controle Externo (Segecex) a formação de grupo técnico de trabalho para que, em processo apartado, apresente projeto de normativo que discipline, de forma completa e detalhada, o tema da prescrição da pretensão ressarcitória e da prescrição da pretensão punitiva no âmbito do controle externo, acompanho a conclusão da unidade técnica quanto à inocorrência da prescrição da pretensão sancionatória do TCU no caso em exame.
10.	Revisitando o Relatório e o Voto que conduziram o Acórdão 3007/2020-TCU-Plenário (peças 189 e 188, respectivamente) , verifica-se que a multa aplicada à Sra. Sandy Karolinne Cutrim Santos foi decorrente das seguintes irregularidades: 
10.1.	Adoção da modalidade pregão presencial para os pregões 1/2015 e 28/2016, em detrimento da sua forma eletrônica, sem justificativa, em afronta ao art. 4°, § 1°, do Decreto 5.450/2005 e aos §§ 1° e 2º do art. 49 da Portaria Interministerial 127/2008; 
10.2.	Ausência de publicação do aviso do edital do Pregão Presencial 1/2015 em jornal de grande circulação local ou em jornal de grande circulação no Estado do Maranhão, considerado o vulto do valor a ser contratado, em desacordo com o art. 4º, inciso I, da Lei 10.520/2002, c/c art. 11, inciso I e alínea "c", do Decreto n. 3.555/2000; e 
10.3.	Transferência extemporânea da taxa de aquisição do edital do Pregão Presencial 28/2016, no dia 5/1/2016, véspera da data designada para a realização do pregão, e não recolhimento da quantia mediante Documento de Arrecadação Municipal (DAM) , pela empresa T. de Melo Ribeiro & Cia. Ltda., que venceu o certame, em desrespeito ao princípio da legalidade insculpido no caput do art. 37 da Constituição Federal e indicando favorecimento da citada sociedade empresária, uma vez que o aviso do edital determinava a referida forma de recolhimento até a data máxima de 31/12/2015.
11.	Tendo em vista que o Sr. Joel Dourado Franco não foi capaz de elidir as irregularidades relacionadas à realização de pregão presencial para aquisição de combustíveis junto à empresa T. de Melo Ribeiro & Cia Ltda., decorrentes dos pregões presenciais PP 1/2015 e PP 28/2016, houve a aplicação da multa ao mencionado ex-prefeito. Tal sanção teve como alicerce a soma das três irregularidades delineadas no item anterior com as transcritas a seguir:
11.1.	Promoção do Pregão Presencial 14/2015, que originou o contrato celebrado com a Empresa A. F. de Aragão Paz- Focus Comércio, cujo objeto foi a locação de veículos terrestres, especificamente, de dois ônibus e de duas vans, para fins de transporte escolar no exercício de 2015, sendo que a frota de ônibus da qual dispunha o município para cobrir as rotas terrestres de transporte escolar já era suficiente, em afronta ao princípio constitucional da eficiência, insculpido no caput do art. 37 da Constituição Federal;
11.2.	Contratações de lanchas para o transporte escolar fluvial, nos exercícios de 2015 e 2016, em número desproporcionalmente superior à quantidade de rotas praticadas (duas rotas) em afronta ao princípio constitucional da eficiência (CF, art. 37, caput) ; e diretamente, sem formalização de processos de dispensa e/ou inexigibilidade, em desacordo com o art. 26 da Lei 8.666/1993, originando termos de contrato sem os elementos essenciais previstos nos arts. 54 e 55 da Lei 8.666/1993.
12.	Os recursos federais utilizados nos pagamentos à empresa vencedora dos certames seriam provenientes do Pnate, em 2015, e da complementação federal ao Fundeb nos anos de 2015 e 2016, sendo que não há evidências da efetiva destinação dessa complementação para aqueles pagamentos, mas tão somente a menção ao Fundeb nas dotações orçamentárias e contratos analisados pela equipe de auditoria (peças 82, p. 12, e peça 185, itens 17-19, 33-34 e 45-47) .
13.	A auditoria em Cajari/MA constatou que o município não recebeu recursos do Pnate em 2016 e recebeu o montante de R$ 8.351,32 no ano de 2015 (item 61 do Relatório de Fiscalização de peça 82) .
14.	O extrato bancário da Prefeitura Municipal de Cajari/MA relativo ao Programa Pnate Fundamental, ano 2015, juntado aos autos à peça 294, evidencia duas transferências à empresa T. de Melo Ribeiro e Cia Ltda., vencedora do Pregão 1/2015, nas datas de 20/1 e 8/5/2015, nos valores respectivos de R$ 2.161,00 e R$ 1.800,00, totalizando R$ 3.961,00.
15.	Assim, de fato, embora os valores dos certames Pregão 1/2015 (R$ 1.266.950,00) e Pregão 28/2016 (R$ 1.468.860,00) tenham sido expressivos, há certeza de que os recursos federais envolvidos nessas contratações foram de apenas R$ 3.961,00, o que corresponde a 0,15% do total dos recursos (não há certeza de algum valor adicional proveniente da complementação federal ao Fundeb) .
16.	Por tal juízo, no tocante às irregularidades apuradas em relação aos referidos certames (PP 1/2015 e PP 28/2016) , as quais foram motivadoras da aplicação da multa aos ora recorrentes, ressalvando que a penalidade aplicada ao Sr. Joel Dourado Franco também teve como alicerce outras duas irregularidades (vide item 11 deste Voto) , a competência desta Corte de Contas restaria assegurada somente em relação ao Pregão 1/2015, ainda que ínfimo o valor de recursos federais comprovadamente despendidos na execução do contrato decorrente desse certame.
17.	A multa aplicada pelo Acórdão 3007/2020-TCU-Plenário foi fundamentada no artigo 58, inciso II, da Lei Orgânica do TCU, que estabelece a possibilidade de aplicação dessa sanção quando constatado ato praticado com grave infração à norma legal ou regulamentar de natureza contábil, financeira, orçamentária, operacional e patrimonial. De início, quanto aos critérios para a fixação de multas no TCU, peço vênias para colecionar pequeno excerto do Voto que orientou o Acórdão 9.402/2015-TCU-2.ª Câmara (rel. Min. Subs. André Luís de Carvalho) : 
[...]
5. 		Como se sabe, é pacífico o entendimento de que o juízo de valor a respeito da gravidade das irregularidades não sanadas e da conduta do responsável é que orienta a determinação do valor da multa, assim como o de que há certa discricionariedade na sua estipulação entre os limites fixados legal e regimentalmente (v.g.: Acórdão 1519/2009-TCU-Primeira Câmara; Acórdãos 6.585/2009 e 3.544/2014, da 2ª Câmara; e Acórdãos 557/2006, 3.083/2010, 123/2014 e 795/2014, do Plenário) . 
6. 		Bem se sabe, ainda, que a possibilidade de aplicação de multa pela Corte de Contas possui previsão legal, nos termos dos art. 57 e 58 da Lei nº 8.443, de 1992, e que o quantum correspondente à sanção aplicada decorre do julgamento do TCU, na dosimetria da pena, em face da conduta do gestor responsável pela irregularidade no trato da coisa pública. 
7. 		Assim, identificada a irregularidade, o Relator formula proposta, balizado em análise que considera, dentre outros aspectos, a natureza da irregularidade e a conformidade entre a atuação do responsável em face do comportamento que lhe é determinado pela lei, submetendo a sua proposta à deliberação do Colegiado, a quem compete a última palavra sobre o assunto. 
8. 		De todo modo, a despeito de o Tribunal valorar as circunstâncias fáticas e jurídicas, quando da fixação da sanção, buscando uma maior adequação punitiva, a dosimetria da pena no TCU consiste em procedimento pautado por certa discricionariedade, como, aliás, ocorre nas sanções administrativas em que não se exige a dosimetria objetiva, comum à aplicação das normas de direito penal, destacando-se que no processo de contas não há um rol de agravantes e atenuantes legalmente reconhecido, a fim de possibilitar a alteração objetiva da pena prevista in abstrato.
9. 		Contudo, a despeito de toda essa discricionariedade, o TCU está adstrito, na dosimetria da sanção pecuniária, aos limites impostos nas cabeças dos arts. 57 e 58 da Lei nº 8.443, de 1992, bem como, ainda, à gradação trazida pelos incisos I a VIII do art. 268 do RITCU.
18.	Dessa forma, as multas no TCU são decorrentes da gravidade do ilícito, e dependem de um juízo do relator, em vista da natureza da irregularidade e do cotejamento da conduta do agente frente ao que se compreende prever a legislação aplicável, devendo ser confirmado pelo colegiado julgador.
19.	Tendo em vista que a Portaria-TCU 8/2020, de 20/1/2020, fixou em R$ 64.920,00 o valor máximo da multa a que se refere o artigo 58, caput, da Lei 8.443/1992 para o exercício de 2020, quando proferida a deliberação ora recorrida, as multas aplicadas pelo Acórdão 3007/2020-TCU-Plenário, R$ 10.000,00 à Sra. Sandy Karolinne Cutrim Santos e R$ 40.000,00 ao Sr. Joel Dourado Franco, correspondem, respectivamente, a cerca de 15% (quinze por cento) e 60% (sessenta por cento) daquele valor.
20.	Por outro lado, conforme bem apontado pela Serur, o valor da multa aplicada à Sra. Sandy Karolinne Cutrim Santos (R$ 10.000,00) corresponde a aproximadamente 2,5 vezes o valor da própria despesa comprovadamente realizada com recursos federais em decorrência dos Pregões 1/2015 e 28/2016, critério empregado para a dosimetria das sanções, conforme se extrai do seguinte excerto do Voto proferido pelo relator a quo: "Embora não tenha sido possível quantificar o montante de recursos federais envolvidos, é possível inferir a ocorrência de prejuízo à União, pois Cajari recebeu recursos do Pnate, em 2015, no valor de R$ 8.351,32 e da complementação ao Fundeb, em 2015 e 2016".
21.	Diante desse quadro, e considerando que o inciso II do art. 268 estabelece que a multa aplicada deve variar entre 5% a 100% do valor fixado pela Portaria-TCU 8/2020, ou seja, de R$ 3.246,00 a R$ 64.920,00, em atenção aos princípios da proporcionalidade e da razoabilidade, dou provimento aos recursos, para tornar insubsistente a multa aplicada à Sra. Sandy Karolinne Cutrim Santos e, por consequência, reduzir o valor da sanção do Sr. Joel Dourado Franco, tendo em vista que o fundamento da aplicação da multa ao ex-prefeito também envolveu outras irregularidades.
22.	No tocante às outras duas responsáveis apenadas pela deliberação recorrida, Sras. Lidiane Leite da Silva, prefeita do município de Bom Jardim entre 1/1/2013 e 31/7/2015, e Malrinete dos Santos Matos, prefeita do mesmo município entre 1/8/2015 e 4/10/2016, registro que a motivação da das multas recebidas pelas referidas responsáveis não guarda qualquer relação com as razões recursais examinadas neste feito. Nesse sentido, cabe repisar alguns pontos constantes do voto proferido pelo eminente ministro Walton Alencar Rodrigues quando da edição do Acórdão 3007/2020-TCU-Plenário que bem sintetizam motivos pelos quais as ex-prefeitas foram apenadas.
		No município de Bom Jardim, Lidiane Leite da Silva, prefeita entre 1/1/2013 e 31/7/2015, foi ouvida em razão de irregularidades na execução dos serviços de transporte escolar, como ausência de manutenção preventiva, ausência de capacitação e treinamento do pessoal envolvido no transporte escolar e paralisação de veículos avariados e da prestação dos serviços por períodos superiores a três meses. 
		Malrinete dos Santos Matos, prefeita entre 1/8/2015 e 4/10/2016, foi chamada em audiência por ter extraviado documentos sobre execução físico-financeira dos recursos do Pnate dos exercícios 2015 e 2016; realizado contratação direta, sem formalização de processo de dispensa, da empresa W W Comércio e Serviços Ltda. - EPP, para locação de veículos motorizados; adotar a modalidade presencial no Pregão 6/2015, em detrimento da forma eletrônica, sem justificativa; permitir subcontratação irregular no âmbito do Contrato 6/2016, também relativo à locação de veículos; e por irregularidades graves na execução dos serviços.
		Cabe mencionar que essas responsáveis, em razão de irregularidades na gestão do município e de serem suspeitas de desviar recursos da educação, foram afastadas de seus cargos.
		Lidiane Leite da Silva teve o mandato cassado e prisão decretada na Operação Éden, da Polícia Federal, que investigava desvios de verbas da educação.
		Malrinete dos Santos Matos foi afastada pelo Poder Judiciário em decorrência de ação civil pública de improbidade administrativa. Foi condenada, junto com a empresa W.W Comércio e Serviços, a devolver R$ 9.733.211,33 referente a contratos celebrados com dispensa de licitação e/ou com direcionamento.
		Ao deixarem os cargos, segundo o MPE/MA, se apropriaram de toda a documentação referente aos procedimentos licitatórios, aos contratos e à execução financeira, inviabilizando a maior parte dos trabalhos de auditoria.
		Considerando a revelia das ex-prefeitas e o teor das irregularidades verificadas na auditoria, aplico-lhes a multa prevista no artigo 58 da Lei 8.443/1992. 
23.	Por fim, como constante da deliberação recorrida, faz-se necessária a remessa de cópia desta deliberação ao Ministério Público do Estado do Maranhão, ao Ministério Público junto ao Tribunal de Contas do Estado do Maranhão, ao Ministério da Transparência e Controladoria-Geral da União, ao Tribunal de Contas do Estado do Maranhão, ao Fundo Nacional de Desenvolvimento da Educação, à Câmara de Vereadores e ao Conselhos de Acompanhamento e Controle Social do Fundeb dos Municípios de Cajari, no Estado do Maranhão, para que adotem as providências que entenderem pertinentes.
	Ante o exposto, acompanho as análises realizadas pela unidade técnica especializada e VOTO por que este Colegiado adote a minuta de Acórdão que ora submeto à apreciação.
TCU, Sala das Sessões, em 13 de abril de 2022.
Ministro JOÃO AUGUSTO RIBEIRO NARDES 
Relator